【裁判字號】    98,消債清,168
【裁判日期】    981109
【裁判案由】    聲請清算程序
【裁判全文】
臺灣高雄地方法院民事裁定           98年度消債清字第168號
聲  請  人  甲○○
上列當事人因消費者債務清理事件聲請清算，本院裁定如下：
    主  文
聲請人甲○○自中華民國九十八年十一月九日下午四時起開始清
算程序。
命司法事務官進行本件清算程序。
    理  由
一、聲請意旨略以：伊積欠中國信託商業銀行股份有限公司（下
    稱中信商銀）等債權人無擔保債務共計新台幣（下同）1,12
    3,477 元，因繳款困難而於民國95年間，依金融主管機關協
    調成立之中華民國銀行公會會員辦理消費金融案件無擔保債
    務協商機制與中信商銀等債權人達成協議，同意自95年12月
    起，分80期，利率6.88% 之方式償還，每月償還17,549元（
    下稱95年協議）。嗣後聲請人努力打零工維生，並向胞妹借
    款，勉強依95年協議還款數期，惟因景氣衰退，並因罹患糖
    尿病，且胞妹亦無法再資助，致聲請人無力負擔上開協商款
    ，故伊毀諾未依95年協議清償，實屬不可歸責。又伊於消費
    者債務清理條例（下稱消債條例）施行後，曾再向最大債權
    金融機構中信商銀申請前置協商，惟遭該銀行以曾參與銀行
    公會協商機制成立為由退件，致協商不成立，爰依消債條例
    之規定聲請清算等語。
二、按債務人不能清償債務或有不能清償之虞者，得依本條例所
    定更生程序，清理其債務；債務人於法院裁定開始更生程序
    或許可和解或宣告破產前，得向法院聲請清算；債務人對於
    金融機構因消費借貸、自用住宅借款、信用卡或現金卡契約
    而負債務，在聲請更生或清算前，應提出債權人清冊，以書
    面向最大債權金融機構請求協商債務清償方案，並表明共同
    協商之意旨；債務人與金融機構協商成立者，不得聲請更生
    或清算；但因不可歸責於己之事由，致履行顯有重大困難者
    ，不在此限；本條例施行前，債務人依金融主管機關協調成
    立之中華民國銀行公會會員，辦理消費金融案件無擔保債務
    協商機制與金融機構成立之協商，準用前項之規定；法院開
    始清算程序之裁定，應載明其年、月、日、時，並即時發生
    效力；法院裁定開始更生或清算程序後，得命司法事務官進
    行更生或清算程序，必要時得選任律師、會計師或其他適當
    之自然人或法人一人為監督人或管理人。消債條例第3 條、
    第80條前段、第151 條第1 項、第5 項、第6 項、第83條第
    1 項、第16條第1 項亦有明文。
三、聲請人主張因負債1,123,477 元，而於95年間與中信商銀等
    債權銀行達成95年協議按月還款，嗣自97年3 月起毀諾未依
    約分期償還，並於聲請清算前再向最大債權銀行中信商銀申
    請前置協商，遭該銀行退件致協商不成立等事實，有前置協
    商退件通知函、協議書、無擔保債務還款計劃、財團法人金
    融聯合徵信中心當事人綜合信用報告－債務清理前置協商專
    用債權人清冊各1 份及中信商銀陳報狀在卷可稽（見本院卷
    第19頁、第113 頁、第115 頁、第13至15頁、第111 至112
    頁），足認屬實，而聲請人所負無擔保債務，既曾與中信商
    銀達成95年協議，嗣後毀諾而未繼續履行，則本件首應審酌
    者為聲請人不履行95年協議，是否因不可歸責於己之事由所
    致。
四、經查：
  (一)聲請人之住所地為高雄市前鎮區○○○路971 號9 樓之4，
    而聲請人於95年間，向中信商銀申請95年協議協商時，主張
    其每月收入為22,000元之事實，有聲請人提出之收入證明切
    結書、戶籍謄本各1 份為憑（見本院卷第114 頁、第26頁）
    ，再參諸聲請人於96年度全年申報之所得僅為120,115 元，
    換算每月平均收入為10,010元（計算式：120,115 元÷12＝
    10,010元，元以下四捨五入）；97年度全年申報之所得為39
    ,859元，換算每月平均收入則為3,322 元（計算式：39,859
     元 ÷12＝3,322 元，元以下四捨五入），亦有財政部高雄
    市國稅局96、97年度綜稅所得資料清單為佐（見本院卷第22
    至24頁），堪認聲請自95年間起每月之收入至多僅為22,000
    元。
  (二)另關於聲請人本人每月必要生活費用及所需支出之扶養費用
    ，因消債條例之立法目的，係為使不幸陷入經濟困境之人得
    以清理債務、重建生活，並在清理過程中能保有符合人性尊
    嚴之最低基本生活，而非維持債務人過去慣常之寬裕生活，
    是於評估履行原協商方案是否顯有重大困難時，並非由聲請
    人任意主張其基本生活費用之數額，否則將造成揮霍無度以
    致清償能力降低，反而易使更生程序無從進行。因此，本院
    認聲請人未依約履行時，應以內政部所公告之97年度高雄市
    每人每月最低生活費用10,991元為標準，計算聲請人每月必
    要之生活費用及扶養費用，始屬合理，是聲請人主張每月支
    出生活費用逾10,991元部分，難認係必要費用。
  (三)承前所述，依聲請人95年起每月平均收入22,000元計算，於
    支付95年協議之協商款後，僅餘4,451 元，顯不足以支付聲
    請人每月最低之生活費用，足見聲請人未能依95年協議按月
    還款，非可歸責於聲請人。否則，強令聲請人繼續依協議還
    款，勢必排擠聲請人每月所需之生活必要支出，並惡化聲請
    人之經濟狀況至絕境，自有違消債條例之立法目的，本院因
    而認聲請人可不受前開還款協議之拘束，而得向本院聲請清
    算。又聲請人主張其於97年間依消債條例向中信商銀申請前
    置協商時，任職於晶城保服務有限公司，每月收入僅約2,30
    0 元乙節，有聲請人提出之收入切結書1 紙可佐（見本院卷
    第62頁），再參酌聲請人於97年度僅有39,859元之收入，換
    算每月平均收入亦僅為3,322 元乙節以觀，堪認聲請人自97
    年起已無法自行支付其最低生活費用，遑論再清償積欠之債
    務。此外，聲請人名下僅有86年出廠之汽車一部及華豐橡膠
    等公司之零星股票，有財產歸屬資料清單、汽車行照及台灣
    集中保管結算所股份有限公司函附之集保戶異動及餘額資料
    明細表可憑（見本院卷第106 頁、第15 2至160 頁），縱加
    以變賣，亦顯不足以全數清償聲請人目前所負債務，客觀上
    堪認聲請人確有不能清償債務之虞。此外，本件聲請人之聲
    請查無消債條例第6 條第3 項、第8 條或第82條第2 項所定
    駁回清算聲請之事由存在，是聲請人聲請本件清算，為有理
    由，應予准許；並依上開規定命司法事務官進行本件清算程
    序，爰裁定如主文一、二項所示。
五、依消費者債務清理條例第11條第1 項、第83條第1 項、第16
    條第1 項，裁定如主文。
中    華    民    國    98    年    11    月    9     日
                  民事第五庭  法  官  李育信
上為正本係照原本作成。
本件不得抗告。
本裁定已於98年11月9 日下午4時公告。
中    華    民    國    98    年    11    月    9     日
                              書記官  林玉珊


司法院資訊處製作；財團法人民間司法改革基金會備份。
